【裁判字號】    98,聲判,106
【裁判日期】    990111
【裁判案由】    聲請交付審判
【裁判全文】
臺灣高雄地方法院刑事裁定             98年度聲判字第106號
聲  請  人
即  告訴人  乙○○
告訴代理人  黃進祥律師
            江順雄律師
            黃建雄律師
被      告  甲○○
上列聲請人因告訴被告偽造文書案件，不服臺灣高等法院高雄分
院檢察署檢察長於民國98年11月24日駁回再議之處分（98年度上
聲議字第1855號），聲請交付審判，本院裁定如下：
    主  文
聲請駁回。
    理  由
一、聲請交付審判意旨略以：(一)業務登載不實文書罪係屬非告訴
    乃論之罪，本不待被害人提出告訴，檢察機關即得偵辦，雖
    聲請人乙○○未一併對謝芳珍提出告訴，然其與被告甲○○
    間是否有共同正犯之可能，偵查機關當然應予一併調查認定
    ，而原處分卻未予論斷，自棄職權，當屬違法。(二)謝芳珍明
    知其並無銷售投資型保險業務員之資格，且被告亦從未與聲
    請人直接接觸，更無就涉案保單內容向聲請人作任何說明，
    而被告始終未親自或委託謝芳珍出示其合格招攬證件予聲請
    人，卻由謝芳珍於偵查卷附國泰人壽創世紀變額萬能壽險（
    丁型）（下稱涉案保單）要保書上「要、被保險人聲明事項
    」欄第六項：「保險業務人員招攬人員是否出示投資型商品
    合格招攬證件」，勾選「是」，顯有業務登載不實之犯行。
    再者，被告為貪圖與謝芳珍共同抽取佣金，而提供其名義供
    謝芳珍使用，並授權謝芳珍在上開欄位虛偽表示曾出示「投
    資型商品合格招攬證件」，顯見被告與謝芳珍有業務登載不
    實犯行之犯意聯絡與行為分擔，對此原不起訴處分就此部分
    均未作任何調查論斷，即有理由不備之違誤。況又被告既然
    於另案民事庭證述其未曾向聲請人招攬涉案保單，則縱使被
    告在商品說明會上有配戴專業證照，亦無從證明與謝芳珍間
    並無共同正犯關係，原不起訴處分書遽以被告有配戴專業證
    照為證，即認定被告並無業務登載不實之犯行，亦顯有認定
    未憑證據及違背論理法則之違誤事實。(三)被告從未與聲請人
    直接接觸，且被告連聲請人之「財務報告書」都完全授權謝
    芳珍製作及簽名，並未去查證謝芳珍製作之內容是否屬實，
    則被告自不可能會有向聲請人解說涉案保單內容之行為，原
    不起訴處分卻認定被告有向聲請人解說涉案保單內容之行為
    ，顯有認定事實與卷證資料不符之矛盾。而高檢署更認定，
    聲請人對涉案保單之招攬人係被告乙情，實難諉為不知云云
    ，與卷證資料不符，自有證據上理由矛盾之違法。(四)本件聲
    請人係指訴被告在涉案保單「要保書」上登載不實，至卷附
    「保險單簽收回條」則係保險公司同意承保後要保人簽收保
    險單之文件，無法證明涉案保單上所載內容是否登載不實之
    情形至明。原不起訴處分卻以該簽收回條為證，認定被告並
    無業務登載不實之犯行云云，顯有認定事實未憑證據及違背
    論理法則之違誤，而高檢署予以維持，亦有不當。(五)依金管
    會規定必須通過特別測驗之業務員，始得招攬投資型保單，
    可見投資型保單之銷售必須具有專業知識，並非一般保險業
    務員所能勝任。本件謝芳珍無銷售資格卻隱瞞此事，並借用
    被告之名義送件，及在涉案保單上勾選有出示資格證件，使
    證人即聲請人之母陳勤聰誤認謝芳珍有專業知識，代理聲請
    人投保本件保險，以致後來發生重大投資虧損，謝芳珍顯無
    能力處理，豈可謂保險公司之業務員有無出示銷售資格證件
    ，對聲請人不會發生損害？高檢署以不論被告或謝芳珍有無
    出示招攬資格證件，均不足以生損害予聲請人云云，顯與經
    驗法則及論理法則有違。且若聲請人知情，何以願意向無合
    格招攬證件之謝芳珍購買保險，顯與常情不符，對此原不起
    訴處分未予詳查勾稽，遽予採信謝芳珍稱其有向陳勤聰強調
    保險業務員為被告云云，顯有與經驗法則不符之違誤云云。
二、按聲請人不服上級法院檢察署檢察長認再議為無理由而駁回
    之處分者，得於接受處分書後10日內委任律師提出理由狀，
    向該管第一審法院聲請交付審判。法院認為交付審判之聲請
    不合法或無理由者，應駁回之；刑事訴訟法第258 條之1 、
    第258 條之3 第2 項前段分別定有明文。經查，本件聲請人
    以被告涉犯偽造文書罪嫌提出告訴，經臺灣高雄地方法院檢
    察署檢察官為不起訴處分（98年度偵字第29575 號）後，聲
    請人不服，聲請再議亦經臺灣高等法院高雄分院檢察署檢察
    長以再議無理由（98年度上聲議字第1855號）而予以駁回在
    案，嗣聲請人於民國98年11月26日收受前開再議駁回之處分
    書，並於98年12月7 日委任律師向本院遞狀聲請交付審判等
    情，業據本院依職權調閱本案全卷資料核閱無誤及有臺灣高
    雄地方法院檢察署之不起訴處分書、臺灣高等法院高雄分院
    檢察署處分書暨臺灣高雄地方法院地檢署送達證書（見偵查
    卷第5 頁）及刑事交付審判聲請狀、委任狀各1 份附卷可佐
    ，是聲請人於法定期間內（98年12月6 日為週日，法定期限
    應依法順延1 日）委任律師提出本件交付審判之聲請，程序
    上並無不合，合先敘明。
三、次按聲請人對於再議駁回之處分，得向法院聲請交付審判，
    刑事訴訟法第258 條之1 復規定甚明，核其立法意旨，係法
    律對於檢察官不起訴或緩起訴裁量權制衡之外部監督機制，
    此時，法院之職責僅在就檢察官所為不起訴或緩起訴之處分
    是否正確為形式上審查，藉以防止檢察機關濫權。依此立法
    精神，同法第258 條之3 第3 項規定：「法院就交付審判之
    聲請為裁定前，得為必要之調查。」，其所謂「得為必要之
    調查」，應係指調查證據之範圍應以偵查中曾顯現者為限，
    不可就聲請人於交付審判之聲請案件中始提出之證據，再為
    調查，亦不可蒐集偵查卷宗以外之證據，此與刑事訴訟法第
    260 條之新事實、新證據之解釋迥異，兩者不得加以混淆（
    參照臺灣高等法院暨所屬法院95年法律座談會刑事類提案第
    39號結論、臺灣高等法院暨所屬法院93年度法律座談會刑事
    類第28號結論）。又法院於審查交付審判之聲請有無理由時
    ，除認為聲請人所指摘不利被告之事證未經檢察機關詳為調
    查或斟酌，或不起訴處分書所載理由違背經驗法則、論理法
    則或其他證據法則者外，不宜率爾交付審判（法院辦理刑事
    訴訟案件應行注意事項第134 項足資參酌）。至上開所謂聲
    請人所指摘不利被告之事證未經檢察機關詳為調查，係指聲
    請人所提出請求調查之證據，檢察官未予調查，且若經調查
    ，即足以動搖原偵查檢察官事實之認定及處分之決定，倘尚
    不足以動搖原事實之認定及處分之決定者，仍不能裁定交付
    審判。
四、經查：
  (一)原告訴意旨略以：被告與謝芳珍均係國泰人壽保險股份有限
    公司（下稱國泰人壽公司）之業務員，被告明知聲請人96年
    間以自己為要保人及被保險人，與國泰人壽公司簽定之涉案
    保單，保險金額新臺幣（下同）2,970萬元、保單號碼00000
    00000 號之保險單係投資型保險，係謝芳珍向證人陳勤聰招
    攬，並非被告本人向乙○○或陳勤聰招攬，亦明知謝芳珍並
    無銷售投資型保險之業務員資格，謝芳珍在涉案保單之要保
    書上之「被保險欄聲明事項」欄之「保險業招攬人員有無出
    示投資型商品合格招攬證件」所勾勒「是」一情，根本與事
    實不符，竟基於業務上登載不實之偽造文書犯意，於96年3
    月15日受謝芳珍之託，在聲請人之涉案保單之要保書上業務
    員欄簽名，虛偽表示涉案保單係其本人所招攬，業經向聲請
    人或陳勤聰充分說明有關涉案保單之內容及風險，致聲請人
    與國泰人壽公司間發生涉案保單是否有效成立之訴訟爭議，
    足生損害於聲請人。嗣謝芳珍於97年9 月間向陳勤聰坦承其
    未通過銷售投資型保險之特別測驗，無銷售投資型保險之業
    務員資格，聲請人始獲悉上情。因認被告涉有刑法第215 條
    業務登載不實之罪嫌。
  (二)原聲請再議意旨略以：
   1、謝芳珍為本件偽造文書之正犯，與被告係共同正犯關係，
      原處分未予調查論斷。
   2、被告從未與聲請人直接接觸，原處分認被告有向告訴人解
      說保險內容，應有未當。聲請人若知悉謝芳珍無商品合格
      招攬證件，自不願意向謝芳珍購買保險。
   3、被告並未出示投資型商品合格招攬證件給聲請人，保險單
      上記載其有出示，應犯業務登載不實文書罪。
   4、聲請人因信任國泰人壽，卻遭不肖業務員謝芳珍欺騙，蒙
      受鉅額損失，謝芳珍與被告均不負責任，故告訴人要求國
      泰人壽、不肖業務員應共同負擔賠償責任，並列雙方協議
      和解之金額等語。
  (三)聲請人雖仍以前開情詞，提出本件交付審判聲請。惟查：
   1、本案前經臺灣高雄地方法院檢察署檢察官訊據被告，被告
      堅詞否認涉有偽造文書之犯行，辯稱：「聲請人上開保險
      是從他母親陳勤聰延伸過來，陳勤聰有參加說明會，聲請
      人也參加體檢，當天我們團隊都到齊，我們是團體行銷，
      我有投資型保險招攬之證照，說明會由有牌照之主講人負
      責主講行銷，客戶如有不懂之處再由業務員個別解說，我
      們在會場解說都有配帶相關證照，上開保險簽約時我並不
      在場，但謝芳珍有說明本件業務員是我，我是有權簽章之
      人，我授權謝芳珍處理保險事宜，客戶確認保險內容並簽
      名之後，我授權謝芳珍在業務欄上簽名，本件送保單時有
      向陳勤聰提到業務員是我，陳勤聰也沒有異議」等語，且
      經查略以：(1)本件上開保險要保書，係被告授權謝芳珍製
      作並在「保險員」欄簽名，業經證人謝芳珍證述屬實，亦
      為告訴人於偵查中所不否認，復有上開保險要保書在卷可
      稽，足認上開保險要保書製作並在業務員欄上簽名者係謝
      芳珍，並非被告；(2)聲請人投保國泰人壽公司上開保險，
      經被告解說，聲請人表示已經了解保險內容，國泰人壽公
      司請告訴人再次確認保險內容，聲請人聲明已了解保險內
      容，並已收到保險單，保單號碼：0000000000、招攬人為
      被告等情，有保險單簽收回條（簽收日期96年3 月29日）
      在卷可參；又當時有向陳勤聰強調被告係上開保險業務員
      一情，亦經證人謝芳珍證述明確；佐以證人莊秀美亦到庭
      證述國泰人壽公司召開保險說明會時，被告等投資理財專
      業人員均有配戴專業證照等語明確等情；綜上所述，聲請
      人所稱遲至97年9 月間始知謝芳珍並無投資型保險之業務
      員資格一情，尚非無疑，被告所稱有向陳勤聰提出相關保
      險證件一情，足堪採信，是以，難認本件謝芳珍經被告授
      權製作上開要保書，在涉案保單要保書上之「被保險欄聲
      明事項」欄之「保險業招攬人員有無出示投資型商品合格
      招攬證件」所勾勒「是」一情有何業務登載不實可言，是
      被告之罪嫌不足而為不起訴處分，有臺灣高雄地方法院檢
      察署檢察官98年度偵字第29575 號不起訴處分書1 份在卷
      可稽。
   2、又聲請人不服前揭不起訴處分，而向臺灣高等法院高雄分
      院檢察署提起再議，經該署以98年度上聲議字第1855號處
      分書駁回再議之聲請，其理由略以：(1)金管會依投資保險
      投資管理辦法第3 條第2 項（97年4 月24日修正前為第4
      條第2 項）規定，所訂頒之「投資型保險資訊揭露應遵循
      事項」，其中要保書之應揭露事項，固應加列詢問事項：
      「保險業招攬人員是否出示合格銷售資格證件，並提供保
      單條款、說明書供本人參閱」，惟經營保險業之保險公司
      縱有違反上開辦法之規定，依同辦法第28條（即修正前之
      第17條）規定，亦僅應適用保險法之規定予以處罰，此觀
      投資型保險投資管理辦法第1 條、第28條之規定甚明；且
      保險公司若有不當招攬之情事，亦僅屬行政機關依法懲處
      公司及相關人員之範疇（行政院金融監督管理委員會保險
      局98年7 月9 日保局（理）字第09802550160 號函參照）
      。依罪刑法定主義原則，自難認被告違反投資型保險投資
      管理辦法之規定，而認其應負偽造文書罪責。(2)本件保險
      契約係由聲請人之母陳勤聰代理聲請人簽訂，保險單上之
      業務員欄，亦由被告之同事謝芳珍代填被告之姓名，而簽
      收回條之招攬人已明確填載「招攬人：甲○○」字樣（見
      98年度他字第1255號卷第6 頁反面、第46頁），參以聲請
      人之母陳勤聰於96年3 月29日代理簽收時並無異議，且陳
      勤聰經手投保之多筆國泰人壽公司保險契約均由謝芳珍處
      理（同上他卷第44至48頁）等情，聲請人對於招攬人係被
      告甲○○乙情，實難諉為不知。縱被告或謝芳珍未出示被
      告之招攬資格證件，亦不足生損害於聲請人，聲請人以投
      資後之不確定性原因造成虧損為由，認受有損害，應屬無
      據。(3)按法律上之文書，係指具有法律意義及發生法律效
      果之書面文件，被告是否出示招攬資格證件，或有關是否
      出示之記載，均非本件文書（保險單）法律意義及法律效
      果之內容，況本件保險契約之當事人係國泰人壽公司與被
      保險人即告訴人，國泰人壽公司之業務員有無招攬資格證
      件，並非保險契約之成立要件，蓋保險公司違反規定與被
      保險人訂立保險契約，僅係行政上應受處罰之範圍，難謂
      有何業務上登載不實文書罪之可言。(4)聲請人雖指原處分
      就謝芳珍涉案部分，未予調查論斷，惟聲請人僅指訴被告
      甲○○涉嫌犯罪，謝芳珍並非告訴之範圍，原處分未予論
      斷，並無不當。又原處分縱認被告有向聲請人解說保險內
      容而有未洽，仍無礙原不起訴處分結果之認定。另有關保
      險公司與聲請人間之和解事宜，與本件被告是否涉嫌偽造
      文書之判斷無涉。聲請意旨尚屬無據，而認本件之再議為
      無理由予以駁回，有臺灣高等法院高雄分院檢察署98年度
      上聲議字第1855號處分書1 份在卷可憑。
   3、前開臺灣高雄地方法院檢察署檢察官98年度偵字第29575
      號不起訴處分書及臺灣高等法院高雄分院檢察署98年度上
      聲議字第1855號處分書已詳述其認定被告不構成偽造文書
      罪所憑證據及理由，而上開不起訴處分書及處分書理由所
      憑之事證，復經本院依職權調閱前開卷宗全卷核閱無訛，
      採認事實均確有所據。又經本院細閱聲請人上揭聲請交付
      審判之理由，擇其要者分述如下：(1)聲請人僅指訴被告甲
      ○○涉嫌犯罪，謝芳珍並非告訴之範圍，原處分未予論斷
      ，並無不當，已經上開處分書詳予說明；(2)本件保險契約
      係由聲請人之母陳勤聰代理聲請人簽訂，此觀告訴人於98
      年5 月25日陳述：我的保險都是我媽媽在處理等語及證人
      陳勤聰於98年5 月25日偵查中之證述自明（見98年度他字
      第1255號偵查卷第51頁）。又本件保險契約訂立過程中有
      向陳勤聰強調被告係上開保險業務員乙情，業經證人謝芳
      珍證述明確，且觀卷附保險單簽收回條，其上並載明：「
      招攬人：甲○○（即被告）」、「感謝您投保本公司．．
      ．，經本公司服務人員甲○○（即被告）的解說，相信你
      已經了解本保險之內容，惟為維護您的權益，仍請您確認
      您已經充份了解下列內容．．．。茲聲明本人已了解上列
      內容，並已收到保險單（含商品說明書），此致國泰人壽
      保險股份有限公司，要保人乙○○」等語及要保人簽名處
      已簽名等情，有保險單簽收回條附上開偵查卷（見第46頁
      ）可稽。是聲請人既授權其母陳勤聰簽訂本件保險契約，
      而參以聲請人之母陳勤聰於96年3 月29日代理簽收時，並
      無對招攬人係被告甲○○及已了解保險之內容等表示任何
      異議，自足認聲請人所授權簽訂本件保險契約之人即陳勤
      聰，對保險單簽收單上所載前揭內容均已確知，並已可轉
      知聲請人，則聲請人事後再以被告未與聲請人直接接觸及
      解說等為由，提起本件交付審判之聲請，自非可採；(3)本
      件保險契約上所載招攬之業務員為被告，已詳如前述，並
      有要保書1 份在卷可憑，而被告於偵查中並已供述其有投
      資型保險招攬證照。又保險公司若有不當招攬之情事，僅
      係行政上應受處罰之範圍，縱「被告」未出示其招攬資格
      證件，但仍無礙保險契約之效力，並經原處分詳加論述及
      載明所憑之依據。是原處分認：縱被告或謝芳珍未出示「
      被告」之招攬資格證件，亦不足生損害於聲請人等語，自
      無違背經驗法則及論理法則，是聲請人猶以上開情詞，主
      張原處分違背經驗法則及論理法則，自非可採。
五、綜上所述，臺灣高雄地方法院檢察署檢察官98年度偵字第29
    575 號為不起訴處分及臺灣高等法院高雄分院檢察署98年度
    上聲議字第1855號處分書，已詳述其認定被告不構成偽造文
    書罪所憑證據及理由，而上開不起訴處分書及處分書理由所
    憑之事證，復經本院調閱前開卷證核閱無訛，採認事實均確
    有所據。另上開不起訴處分書、處分書之理由，其認事用法
    亦無何違背經驗法則、論理法則或其他證據法則之情事，本
    院認本件並無不利被告且足以動搖原偵查檢察官事實認定及
    處分決定之事證未經檢察機關調查或斟酌，或不起訴處分書
    所載理由違背經驗法則、論理法則或其他證據法則等得據以
    交付審判之事由存在，聲請人即告訴人猶執上揭情詞提起本
    件交付審判，指摘原不起訴處分及駁回再議聲請之理由不當
    ，為無理由，應予駁回。
六、依刑事訴訟法第258 條之3 第2 項前段，裁定如主文。
中    華    民    國    99    年    1     月    11    日
                  刑事第五庭審判長法  官  廖建瑜
                                  法  官  陳盈吉
                                  法  官  林永村
以上正本證明與原本無異
不得抗告
中    華    民    國    99    年    1     月    11    日
                                  書記官  王珮樺

司法院資訊處製作；財團法人民間司法改革基金會備份。
